臺灣高等法院刑事判決　　　　　　　　93年度上訴字第3233號
上　訴　人
即　被　告　丙○○
選任辯護人　柯士斌律師
上　訴　人
即　被　告　甲○○
選任辯護人　柯士斌律師
　　　　　　郭美春律師
上列上訴人等因違反貪污治罪條例等案件，不服臺灣宜蘭地方法
院93年度訴字第233 號，中華民國93年10月19日第一審判決（起
訴案號：臺灣宜蘭地方法院檢察署93年度偵字第601 號），提起
上訴，本院判決如下：
    主  文
原判決撤銷。
丙○○、甲○○均無罪。
    理  由
一、公訴意旨略以：被告丙○○係宜蘭縣南澳鄉公所財經課土木
    技士，職司土木工程業務；甲○○為宜蘭縣南澳鄉財經課代
    理技士，負責工程監工、建管及工程協辦等業務，均為依據
    法令從事公務之人員。二人於民國91年2 月20日擔任宜蘭縣
    南澳鄉公所發包之「金岳、碧侯村九十年度天然災害復建工
    程」開標審查作業時，明知機關辦理招標，應於招標文件中
    規定投標廠商須繳納押標金，而依前揭工程招標公告之規定
    ，該項工程之押標金額度為「投標金額之百分之五」，竟於
    同日（即91年2 月20日）上午9 時許，得知龍祥營造股份有
    限公司（下稱龍祥公司）並未依規定繳足押標金，因該公司
    股東乙○○曾多次承作南澳鄉公所發包之工程，而與其等熟
    識，乃通知乙○○應及時補足押標金之差額。旋於同日上午
    10 時 許，會同南澳鄉公所秘書陳波勇、財經課長曹天福、
    主計主任吳金來（以上三人涉嫌貪污等罪嫌，已由臺灣宜蘭
    地方法院檢察署檢察官為不起訴處分確定）等人，在南澳鄉
    公所秘書室辦理該項工程開標作業而負責實質審標時，查知
    龍祥公司投標金額為新臺幣（下同）8,900,000 元，依投標
    金額5%核算押標金應為445,000 元，但龍祥公司檢附在投標
    文件中充當押標金之銀行支票金額僅有416,000 元，尚短缺
    29,000元之押標金，且未見林進與在開標前補足前述短缺之
    押標金，依規定龍祥公司因押標金不足業已喪失競標資格，
    竟共同違背政府採購法與行政院令頒之「押標金保證金暨其
    他擔保作業辦法」等法令及該項工程招標公告等規定，為圖
    龍祥公司與乙○○私人之不法利益，而在其等二人職掌之上
    開工程投標廠商資格證件審查表上資格符合欄位打勾並簽章
    而故為不實之登載後，致使負責監辦之主計主任吳金來及會
    同審標之財經課長曹天福與主持開標作業之秘書陳波勇因此
    誤認龍祥公司業已符合資格，而由龍祥營造以低於底價之8,
    900,000 元最低標標得該項工程。旋被告甲○○於製作「南
    澳鄉公所押標金退還清單」時，先在龍祥公司押標金金額欄
    位填寫445,000 元，嗣於翌（21）日將龍祥公司檢附之支票
    0 元，乃刪掉其原先填寫之445,000 元，改填為416,000 元
    ，並在出納高如玉簽章後，再擅自登載「29,000元已入鄉庫
    」之不實事項，用以掩蓋龍祥公司押標金不足之不法情事，
    足以生損害於參予競標之景峰營造公司、永勝土木包工業、
    衛達營造公司與大佶營造公司等廠商之權益及南澳鄉公所經
    辦前揭工程開標作業之正確性。嗣龍祥公司於91年3 月30日
    開工施作，同年9 月30日完工，扣除工程逾期違約金之罰款
    後，實際結算之工程金額為7,359,219 元，再扣除該項工程
    施作之材料、直接人工及其他費用所合計之6,820,902 元之
    全部成本開銷後，龍祥公司因標得該項工程而獲得不法利益
    達538,317 元，因認被告丙○○、甲○○均涉有貪污治罪條
    例第6 條第1 項第4 款對於主管事務直接圖利及刑法第213
    條公務員登載不實罪嫌。
二、按犯罪事實應依證據認定之，無證據不得認定犯罪事實；不
    能證明被告犯罪者，應諭知無罪之判決，刑事訴訟法第154
    條第2 項、第301 條第1 項定有明文。又事實之認定，應憑
    證據，如未能發現相當證據，或證據不足以證明，自不能以
    推測或擬制之方法，為裁判基礎；再認定犯罪事實所憑之證
    據，雖不以直接證據為限，間接證據亦包括在內，然無論直
    接或間接證據，其為訴訟上之證明，須於通常一般之人均不
    致於有所懷疑，而得確信其為真實之程度者，始得據之為有
    罪之認定，倘其證明尚未達到此一程度，而有合理性懷疑之
    存在時，即無從為有罪之認定，有最高法院40年台上字第86
    號、76年台上字第4986號判例可資參照。
三、訊據被告丙○○、甲○○雖對於上開時地擔任宜蘭縣南澳鄉
    公所發包本件工程開標之審查作業業務等情供承不諱，惟均
    堅決否認有何圖利及公務員登載不實犯行，辯稱：乙○○多
    年來僅得標零星小工程四件，於本件工程前，已一年多未參
    與投標，與其二人並不熟稔，其等根本無圖利之動機。且龍
    祥公司之押標金僅差29,000元，數額不多，如其等確有圖利
    之動機，只要私下先予補足即可，豈須於乙○○前來詢問時
    ，秉公告知應予補足，並讓對方自行補足，而生不必要之時
    間差。又當日有三件投標案件同時進行，五人在場同時作業
    ，因先前從未發生過押標金不足情事，故開出價格標後，無
    人實質反算押標金是否足夠。而其二人因與乙○○並不熟識
    ，雖乙○○先前詢問如押標金不足如何處理，但當時忙碌而
    一時未察，未想及審查押標金是否補足。而「工程投標廠商
    印模及資格證件表」上，欄位內並無審查押標金之記載，所
    有審標人員於開出價格標之前，均尚未看到投標金額，投標
    金額係密封在標單封內，無人可以得知押標金是否足夠，故
    根本無業務上登載不實可言。另龍祥公司檢送之「直接原料
    明細表及單位成本及毛利分析表」，過於簡略，僅列有完工
    結算金額統一發票（進項成本憑證）金額、材料、工資成本
    、工資、雜支，而未列應付給該公司之管理費用3.5%即257,
    573 元，逾期罰款151,300 元及長達十個月工期乙○○之個
    人開銷、交通費用、親自操作怪手之工資，故實際算來應是
    虧本，而無盈餘。又龍祥公司不足之押標金已於當日下午匯
    入，被告甲○○事後
    情。
四、經查：
（一）本件工程招標公告中已規定押標金額度為投標金額之5%（
      見調查卷第68頁），又依政府採購法與行政院令頒之「押
      標金保證金暨其他擔保作業辦法」第6 條第1 項規定：「
      招標文件規定廠商須繳納押標金者，應一併載明廠商應於
      截止投標期限前繳納至指定之收受處所或金融機構帳號。
      除現金外，廠商並得將其押標金附於投標文件內遞送」，
      第11條規定：「廠商得將繳納押標金之單據附於下列投標
      文件檢送。但現金應繳納至指定之收受處所或金融機構帳
      號」。偵查中同案被告即南澳鄉公所秘書陳波勇於偵查中
      供稱：必須開標前，將押標金放在標封內，如押標金不足
      ，不能參與決標（見偵查卷第35、37頁），證人即南澳鄉
      公所財經課長曹天福於調查時稱：押標金應在開標以前繳
      足（見調查卷第17頁），於偵查中稱：可用支票、匯款單
      、郵局匯票放在投標的標單內，也可以用現金在開標當場
      提出（見偵查卷第37頁），同案被告即南澳鄉公所主計主
      任吳金來於調查時供稱：參加投標廠商可以在投標現場開
      標之前以現金方式繳納押標金，由出納人員開立「宜蘭縣
      南澳鄉公所自行收納款項統一收據」交予廠商以資證明（
      見調查卷第26頁），被告甲○○於調查時亦供稱：押標金
      必須於開標前以支票台支或定存方式繳納（見調查卷第32
      頁），且與被告丙○○於偵查中均供稱：押標金不足，不
      可參與決標（見偵查卷第36頁），可見依規定須於截止投
      標期限前繳足押標金，依財經課長曹天福及主計主任吳金
      來之實務作業方式，如提出現金可於開標前在現場繳納足
      而當場開立收據。
（二）龍祥公司以總價8,900,000 元參與本件工程競標，應繳交
      之押標金應為445,000 元，但於投標時僅繳納押標416,00
      0 元，尚短缺29,000元差額等情，有龍祥公司之標單（見
      調查卷第4 頁）、退還押標金申請書（見調查卷第5 頁）
      在卷可稽。而不足之29,000元押標金於開標當日下午2時
      許始經龍祥公司在第一商業銀行羅東分行匯入蘇澳地區農
      會南澳辦事處，匯訖時間為同日下午2 時9 分8 秒，有該
      行匯款申請書代收入傳票（見調查卷第72頁）、序時交易
      紀錄表（見調查卷第73頁）、匯款匯訖紀錄單代轉帳傳票
      （見本院卷第208 頁）在卷足憑；嗣於同日下午2 時24分
      匯入蘇澳地區農會，因該帳號本子目別甚多，聯絡不上南
      澳鄉公所經辦人員致未解款，翌日聯絡經辦人後再行入款
      ，亦經蘇澳地區農會93年12月22日蘇區農信字第09300302
      7 號檢附匯入匯款明細表及公庫送款憑單函復在案（見本
      院卷第210 至212 頁）。可見龍祥公司於投標期限截止之
      前，並未繳足押標金，而於同日下午始匯款補足差額29,0
      00元。
（三）又被告甲○○及丙○○均於調查及偵審時供承：龍祥公司
      承商乙○○於該工程開標當日上午9 時許，獨自至南澳鄉
      公所財經課辦公室向其等表示押標金不足，其二人乃告知
      於開標前可以在現場補足或匯入鄉公所在蘇澳地區農會南
      澳辦事處帳號公庫等情（見調查卷第32頁正、反面、第49
      頁、偵查卷第37頁、本院卷第36頁）。證人乙○○即龍祥
      公司股東亦證稱：當日上午開標結束前，即打電話給公司
      小姐張琦去銀行匯款補足押標金（見偵查卷第25頁、原審
      卷第67頁），是甲○○或丙○○在開標現場外面通知補足
      （見偵查卷第26頁），押標金是在投標前一天就寫好，並
      購買台支，當天晚上自己估算總價，發現計算有誤，翌日
      上午才叫張琦寫上總價，但因押標金是先寫，故發生不一
      致之情形（見原審卷第67頁）。證人即龍祥公司職員張琦
      證述：當天乙○○確有打電話來指示其匯款至南澳鄉公所
      公庫，押標金及投標總金額均是其依林進與之指示填寫，
      因先寫押標金，後來才寫投標標金額總價，沒有注意到押
      標金不足等語（見原審卷第77至78頁）。因以投標總價反
      算5%押標金之數額相差不太，當時填寫押標金及投標總價
      之龍祥公司職員張琦未經實質計算，而疏未發現押標金不
      足，股東乙○○因已先反算而查知押標金不足，據其陳稱
      ：如押標金不足應是廢標（見原審卷第71頁），但不太清
      楚如何處理（見原審卷第67頁），故其於開標前先詢問被
      告二人，經告知應於開標前及時補足，而打電話吩咐職員
      張琦匯款上情，堪認屬實。至證人乙○○於調查時曾稱：
      「決標之後，南澳鄉公所某人，通知我押標金不足29,000
      元，要我在開標當日補足」云云（見調查卷第41頁反面）
      ，衡係關於詢問如何處理之時點一時記憶有誤，以所述於
      決標前即經告知應予補足，與被告二人所述情節相互一致
      為可採。
（四）關於審標及開標之流程，被告丙○○於調查時即稱：投標
      過程分為「投標資格審查」與「開標金額審查」，在審查
      資格標時，尚不知龍祥公司之投標金額（見調查卷第48頁
      ），於偵查中亦稱：分二階段審標，第一階段是審查資格
      標，第二階段審查時才知道押標金額是否足夠（見偵查卷
      第241 頁）；被告甲○○於調查時供稱：需對承商投標文
      件逐一審查後，製作工程投標廠商資格證件審查表（見調
      查卷第32頁反面），意指先審查廠商資格標，再審查金額
      標。經核諸：
    １投標資料分為「證件封」及「標單封」，證件封應裝各該
      業登記影印本、承攬工程手冊或業務影印本、營利事業登
      記證（或商業登記證及營業登記證影本）、納稅證明文件
      影印本、公會會員證影印本、廠商及負責人印章印模單、
      押標金票據、退還押標金申請單、切結書；標單封上則註
      明「本標單封須俟證件審查合格之投標廠商達法定家數以
      上，且符合開標條件時，方能開啟」，而僅裝標單及工程
      估價單、單價分析表（見本院卷第90、91頁）。
    ２偵查中之同案被告即南澳鄉公所秘書陳波勇於調查時稱：
      審標作業係先由承辦人丙○○、甲○○對投標廠商所附資
      料，包括投標廠商名稱、廠址、標封郵寄地點、各（營利
      ）業登記證、營利事業登記證、經濟部公司執照號碼、納
      稅證明卡、退還押標金申請書等資料逐項進行初審，再由
      財經課長曹天福、主計主任吳金來依職權複審，最後由其
      依初審、複審結果核示審查結果（見調查卷第10頁反面）
      ；於偵查中稱：先審查「資格標」，經審查五家廠商均符
      合資格，即於審查通過後打勾，再審查「金額標」（見偵
      查卷第34頁）。證人乙○○亦於原審稱：資格標與價格標
      是分開的（見原審卷第73頁），可見於開標及審標程序上
      ，確係先開「證件封」以審查投標廠商之資格，俟審查合
      格之後，再開「標單封」以審查價格標。
    ３而於先開「證件標」審查廠商資格時，因「標單封」尚未
      開，故押標金票據及退還押標金申請單雖裝在證件封內，
      但尚不知投標金額，亦即根本無從審查押標金是否足夠，
      只得從形式上查看上開文件是否齊備而已。對照「工程投
      標廠商印模及資格證件表」上亦無押標金額是否足夠之審
      查勾記欄位（見本院卷第92頁）。緣於「標單封」打開之
      前，既不知投標金額，又如何反算5%之押標金是否足夠？
      故公訴人於起訴書所指被告二人在工程投標廠商資格證件
      審查表上資格符合欄位打勾而故為不實之登載，與開標及
      審標作業之流程顯然有所出入。
    ４至吳金來雖於調查時稱：押標金不足且未補足，在資格標
      時即因資格不符予以淘汰，不再具有投票資格（見調查卷
      第27頁），陳波勇、曹天福、吳金來於偵查中均稱：押標
      金額屬於資格審查項目之一（見偵查卷第35頁），證人乙○○於調查時所稱：押標金不足，是不可以通過資格標的
      審查（見調查卷第41頁）。衡諸上揭開標及審查作業，乃
      由結果上觀察，押標金不足應不可得標，而非指在開「證
      件封」未開「標單封」時，審查廠商資格時，即可查知押
      標金不足情事，而先予淘汰該家廠商之投標資格。
（五）被告二人雖於開標前，經龍祥公司股東乙○○詢問押標金
      不足時應如何處理，嗣於開出「標單封」，得知龍祥公司
      投標金額時，未予反算先前裝在「證件封」內之押標金是
      否足夠招標公告上所規定投標金額之5%，亦未檢視是否另
      有補足押標金之其他單據，即由龍祥公司以最低價得標，
      於處理過程上不無疏失，然：
    １上開押標金之差額僅29,000元，若未實際計算，不容易看
      出，此由證人張琦於依乙○○指示先後填寫押標金及投標
      金額時，亦未發現即可知。且同時參與審標作業之陳波勇
      、曹天福、吳金來，亦未發現有不足情形。
    ２前揭差額既僅29,000元，則被告二人果有意使龍祥公司得
      標，大可告知及時送現金過來現場以開立收據，甚至自行
      想辦法湊足先予墊借，不必由乙○○以電話聯絡該公司職
      員匯款，而可能產生時間上落差，造成未及補足而成為廢
      標之後果。甚且開標時除被告二人外，另有秘書陳波勇、
      財經課長曹天福、主計主任吳金來亦同時在場審標，被告
      二人又如何確保該三人亦必定不作實質反算之動作？
    ３又被告二人均稱：與乙○○只有業務上往來等語（見偵查
      卷第36頁）。雖證人乙○○於偵查中稱：「承包該項工程
      是否有送錢、禮品給陳波勇、吳金來、曹天福、甲○○、
      丙○○或請他們吃飯？）沒有送錢給他們，有時候有請他
      們吃個牛肉麵等便飯」（見偵查卷第26頁），惟於本院稱
      ：與被告二人並無特別交情，沒有特別請過該二人吃飯（
      見本院卷第122 頁）。且依行政院公共工程委員會採購資
      訊公告系統下載，88年7 、8 月間政府採購法施行後，南
      澳鄉公所招標公告之工程（88年8 月13日至91年2 月19日
      ）共61件，龍祥公司得標者僅88年12月10日南澳碧候公墓
      先期整地工程、89年5 月31日澳花社區環境改善工程（金
      額840,000 元）、89年6 月23日南澳社區環境改善工程（
      金額1,190,000 元）、89年6 月29日東岳村部落聯絡道路
      改善工程（金額2,950,000 元）等零星四件工程（見本院
      卷第132 頁）。而本件工程於91年2 月20日開標，其間一
      年餘未再承包南澳鄉公所工程，此亦據證人乙○○於本院
      證述：已有一、二年未承包南澳工程，因南澳地處較遠等
      語（見本院卷第121 頁）。則徒憑龍祥公司先前承包零星
      工程及可能請過吃牛肉麵（乙○○本人亦認屬不確定）等
      情，即指被告二人有圖利之動機，實難遽採。
    ４被告二人雖均於開標時未據投標金額進行實質反算押標金
      之動作，固屬作業上疏漏，惟於押標金差額並非明顯、忙
      於完成該日開標審查程序情況下，一時未慮及先前乙○○
      曾予詢問押標金不足應如何處理之事非絕無可能，尚難於
      無任何積極事證即遽認被告二人有何圖利龍祥公司之犯意
      。
（六）關於在「南澳鄉公所押標金退還清單」上，龍祥公司部分
      押標金金額原記載445,000 元，改填為416,000 元，並登
      載「29,000已入鄉庫」一事：
    １被告甲○○辯稱：當時29,000元已入鄉庫，但支票只有41
      6,000 元，故其將總額塗掉，改成416,000 元，並加註「
      29,000已入鄉庫」字樣（見偵查卷第212 頁）。
    ２經查：上開押標金差額29,000元確已於投標當日下午2 時
      許經龍祥公司職員張琦自第一商業銀行羅東分行匯入蘇澳
      地區農會南澳辦事處，並經蘇澳地區農會南澳辦事處於翌
      日聯絡上南澳鄉公所經辦人後入款，已如前述。證人即南
      澳鄉公所主計室助理丁○○亦稱：91年2 月21日自農會領
      回來時，送款憑單上即記載「龍祥營造股份有限公司入」
      字樣，問過出納還是承辦人員就知道是龍祥公司之押標金
      （見原審卷第82頁），並有該送款憑單在卷可參（見本院
      卷第212 頁）。
    ３證人高如玉於偵查中證稱：91年12月21日下午3 點半以後
      或22日下午3 點半以前，甲○○拿來得標廠商支票，其於
      同年12月22日存入公庫（送款憑單見調查卷第60頁），因
      見押標金退還清單上之416,000 元與支票金額相符即蓋章
      （見偵查卷第27頁）；於原審證稱：是核對退還清單上之
      金額與支票相符即蓋章，不記得有無塗改，其只認有效數
      字，確定當時有寫416,000 ，上開退還清單是於91年2 月
      20日之後才蓋章等語（見原審卷第123 、124 、126 頁）
      ，可見高如玉經被告甲○○拿上開退還清單前來蓋章時，
      清單上之記載已非公訴人所指塗改前之445,000 元，而是
      業經更改後之416,000 元。則被告甲○○於款項匯入之後
      ，在「南澳鄉公所押標金退還清單」之押標金金額欄位內
      ，記載445,000 元，嗣刪去445,000 元，改載416,000 元
      並登列「29,000已入鄉庫」之註記，顯係與事實相符之記
      載，而非不實之事項。
    ４至證人高如玉雖於調查時稱：甲○○拿退還清單來時，金
      額尚未塗改（見調查卷第58頁），於原審稱：只注意到41
      6,000 元之數字，沒有看到29,000元云云（見原審卷第12
      5 頁）。但其所見既係已塗改後之416,000 元，可見對於
      塗改之印象確實記憶未清，因其只認塗改後有效而與支票
      相符之416,000 元之故。是其前述未見退還清單塗改及未
      看到「29,000已入鄉庫」之證述尚難遽認與事實相符。而
      以被告甲○○所辯：當時因29,000元已入庫，故將總額塗
      掉，改成416,000 元，並加註「29,000已入鄉庫」字樣等
      情堪認屬實。而其前於調查中所述：於將退還清單拿給高
      如玉之後，事後才取回填製內容不實之「29,000已入鄉庫
      」云云（見調查卷第33頁），顯非真實之自白。
    ５又當時龍祥公司不足之押標金既已入庫，被告甲○○依龍
      祥公司押標金支票及已入庫金額在上開押標金退還清單上
      記載，即無據以反推早已知悉龍祥公司押標金不足而使該
      公司得標之圖利情事甚明。
（七）依上說明，尚難認被告二人有何圖利犯行，其等另所辯：
      龍祥公司於偵查中提出之「直接原料明細表及單位成本及
      毛利分析表」，尚有部分成本及支出未算入，實則並未因
      本件工程獲利，而係虧損一節，即無審究之必要。
（八）本案偵查中陳波勇、曹天福、吳金來為同案被告，而被告
      二人於偵審中均為共同被告，被告等關此未請求以證人身
      分予以詰問。依刑事訴訟法第287 條之1 規定：「法院認
      為適當時，得依職權或當事人或辯護人之聲請，以裁定將
      共同被告之調查證據或辯論程序分離或合併。前項情形，
      因共同被告之利害相反，而有保護被告權利之必要者，應
      分離調查證據或辯論」，第287 條之2 規定：「法院就被
      告本人之案件調查共同被告時，該共同被告準用有關人證
      之規定」，而被告對於共同被告之詰問權，屬其訴訟上主
      張之權利。最高法院93年度台上字第2109號判決認為：「
      ……為本案之共犯及共同被告，原審既未裁定分離審判，
      未命其具結，其供述仍有證據能力」。則被告二人既未請
      求詰問，本案調查證據及辯論之程序亦未因利害相反而予
      以分離，被告二人之訴訟上權利已予保障，故無未經詰問
      而不得引述其等供述之理。又前揭證人於偵查中向檢察官
      所為供述，並無顯不可信之情況，自具證據能力；而前於
      調查中所言，因與嗣於偵審中所述不符部分，容有說明是
      否可採之理由及必要，故依具體情形分予說明取捨理由如
      上。
（九）綜上所述，本件尚難證明被告二人有何圖利及登載不實犯
      行，此外復查無其他積極證據足以證明被告二人有何公訴
      人所指上開犯行，自屬不能證明其等犯罪。
五、原審未予詳查，遽認被告二人在投標廠商資格證件審查表上
    資格符合欄位內為不實之登載，且明知龍祥公司押標金不足
    仍予得標，而對於主管之事務直接圖利云云，尚有未合。被
    告二人上訴，否認犯罪，為有理由，自應由本院予以撤銷改
    判，依法為無罪之諭知。
據上論斷，應依刑事訴訟法第369 條第1 項前段、第364 條、第
301條第1項，判決如主文。
本案經檢察官郭弘佑到庭執行職務。
中　　華　　民　　國　　94　　年　　1 　　月　　21　　日
　　　　　　　　　刑事第三庭審判長法　官  楊照男
  　　　　　　　　　　　　　      法　官  江振義
　　　　　　　　　　　　          法　官  王詠寰
以上正本證明與原本無異。
如不服本判決，應於收受送達後10日內向本院提出上訴書狀，其
未敘述上訴之理由者並得於提起上訴後10日內向本院補提理由書
（均須按他造當事人之人數附繕本）。
                                  書記官  駱麗君
中　　華　　民　　國　　94　　年　　1 　　月　　21　　日
